臺灣桃園地方法院刑事判決　　　　　　　　　　　　　九十年度易字第二一五三號
　　公　訴　人　臺灣桃園地方法院檢察署檢察官
　　被　　　告　丙○○
右列被告因詐欺案件，茲經檢察官提起公訴（九十年度偵字第二六○八號），本院判
決如左：
    主      文
丙○○無罪。
    理      由
一、公訴意旨略以：被告丙○○係設於臺北縣板橋市○○路○段二二五巷五十八號「
    金將企業有限公司」（以下簡稱金將公司）之負責人，基於意圖為自己不法所有
    之概括犯意，先於民國（下同）八十八年九月二十五日，以電話向設在桃園縣蘆
    竹鄉○○○街十八號「啟煌通風工程公司」（以下簡稱啟煌公司）訂購屋頂排風
    器一批，總價新臺幣（下同）一萬五千三百三十元，丙○○並佯稱貨到即依約付
    款，啟煌公司負責人乙○○不疑有他，將排風器一批送至桃園縣桃園市○○路「
    住都大飯店」，並於同年九月三十日，開立發票向丙○○請款，丙○○乃以介紹
    工程為由要求延期付款，並承前意圖為自己不法之利益之概括犯意，勸說乙○○
    承攬長庚紀念醫院醫學大樓遮雨棚之工程，乙○○以未曾承攬過該等業務為由回
    絕，丙○○仍一再游說，並稱該工程係台塑關係企業所發包之工程，付款方式採
    現金結算，十五天結算一次，工程款之取得絕無問題等語，乙○○不疑有詐即應
    允承攬該工程，旋即著手準備材料並依工程圖加工，十五天後向丙○○請款，丙○○以材料未進場為由藉故不付款，乙○○即安排材料進場，十五天後再向丙○○請款，其復稱長庚醫院未見材料安裝不肯付款，乙○○即儘速完成鋼構安裝，
    十五天後再向丙○○請款，其又要求乙○○先開立發票後再行請款，乙○○於八
    十八年十二月二日檢具發票向丙○○請款，其卻以尚未收到工程款為由拒不付款
    ，僅於八十九年二月二日簽發到期日為八十九年三月三十一日、金額為九十一萬
    九千元之本票一紙交付乙○○，詎屆期乙○○持前開本票請求付款，丙○○即無
    音訊，且避不見面，乙○○至此始知受騙，因認被告丙○○涉犯刑法第三百三十
    九條第二項詐欺得利罪嫌云云。
二、本件公訴人認被告犯詐欺罪，無非係以告訴人啟煌公司負責人乙○○之指訴，及
    證人即二十一世紀公司負責人甲○○證述：前揭長庚醫院醫學大樓遮雨棚之工程
    原係由二十一世紀公司承作，二十一世紀公司再發包予金將公司，而金將公司承
    作之工程總價為四百零五萬元，然因金將公司承作之工程有所延誤及瑕疵，須扣
    款八十四萬五千一百八十二元，是被告實際收款三百二十萬元，其中一百一十萬
    元係以支票支付，由被告交付予下游小包廠商自行向二十一世紀公司請款等語，
    暨被告自承：其於承包前揭工程時，並無資本，原希冀以十五天向二十一世紀公
    司請款之款項支付下游廠商之方式承接此工程，惟因工程施作期間問題頻生，致
    每期收入不足支出等語，足證被告於向告訴人訂購排風器時，即有資金不足之窘
    狀，仍設詞向告訴人詐購，嗣後復以介紹工程為由要求延期付款，迨工程施作後
    ，其向二十一世紀公司請領之款項仍不敷下游包商請領，竟未將詳情告知告訴人
    ，並令告訴人停止施工，仍以各種理由致告訴人誤信得以取得工程款，而依約購
    買材料施作工程，則被告主觀上顯有不法所有之意圖甚明，客觀上復巧設各種理
    由致告訴人誤信其詞，推認被告有詐欺取財之故意為其論罪之依據。
三、按犯罪事實應依證據認定之，無證據不得推定其犯罪事實。不能證明被告犯罪者
    ，應諭知無罪之判決。且按認定不利於被告之事實，須依積極證據，茍積極證據
    不足為不利於被告事實之認定時，即應為有利於被告之認定，更不必有何有利之
    證據，故證據是否真實尚欠明顯，自難以擬制推測之方法，為其判斷之基礎。刑
    事訴訟法第一百五十四條、第三百零一條第一項及最高法院三十年上字第八一六
    號分別定有明文及著有判例；次按刑法第三百三十九條第一項詐欺罪之成立，須
    行為人主觀上出自為自己或第三人不法所有之意圖，及客觀上施用詐術使人將本
    人或第三人之物交付為其構成要件。而所謂以詐術使人交付財物，必須被詐欺人
    因其詐術而陷於錯誤，若其所用方法，不能認為詐術，亦不致使人陷於錯誤即與
    該罪之要件有間。又依積極證據足可證明行為人主觀上確有不法所有之意圖時，
    固得以刑法第三百三十九條之詐欺罪相繩，惟行為人施詐時之意圖尚有存疑，且
    依調查證據之結果，復不足以認定行為人自始具有上述主觀犯罪構成要件，即不
    得遽以該罪論擬。至於民事債務當事人間未依債務本旨履行給付之情形，若非出
    於自始無意給付之詐欺行徑時，自不該當刑法第三百三十九第一項詐欺罪之構成
    要件。而刑事被告依法不負自證無罪之義務，故別無積極證據之情形下，自難以
    被告單純債務不履行狀態，推定被告自始即有不法所有之意圖而施行詐術。再以
    刑法上詐欺罪之立法意旨，係以禁止於經濟行為中使用不當之方法得利為規範目
    的，而經濟行為亦因其行為本質及類型，而於交易領域中有其特有之行為特性，
    法律原則上固應保障交易主觀上之秩序，惟於具體案例中，亦應顧及行為人於交
    易之初交易雙方為交易行為時，是否有具體情事，足認其違背正當之經濟秩序，
    而應予以制裁。否則，經濟行為本身原寓有不同程度之不確定性或交易風險，交
    易雙方本應自行估量其主、客觀情事及搜集相關資訊，以作為其判斷之參考。以
    借貸或民間金錢借貸互助會為例，交易之當事人本應自行考量對方之資格、能力
    、信用，及交易內容之投資報酬率、資金風險等等因素，除具上開違反詐欺罪之
    具體情事外，非謂當事人之一方有無法依約履行之情形，即應成立詐欺罪，否則
    刑事詐欺責任與民事債務不履行責任將失其分際，合先敘明。
四、訊據被告丙○○對於前開向啟煌公司訂購排風器及發包工程予啟煌公司均未付款
    一情坦承不諱，惟堅決否認有何詐欺犯意，辯稱：伊係被別人倒帳達一千餘萬元
    ，工程款都轉來轉去，伊本擬將承作工程所得承攬報酬，交付與告訴人充為建材
    及安裝費用，然因所承攬長庚醫院之工程有遲延及瑕疵遭二十一世紀國際設計工
    程有限公司扣款達八十一萬餘元，尚有尾款未收齊，致無法給付工程款予啟煌公
    司，惟當初並無詐欺之故意云云。經查：
　（一）、被告於偵查中曾自承：伊於承包前揭長庚醫院工程時，並無資本，原希冀
          以十五天向二十一世紀公司請款之款項支付下游廠商之方式承接此工程，
          惟因工程施作期間問題頻生，致每期收入不足支出等語，核與證人甲○○
          即二十一世紀國際設計工程有限公司（以下稱二十一世紀公司）負責人證
          述：財團法人長庚紀念醫院遮雨棚工程係由二十一世紀公司承包後，其中
          有關金屬部分工程再轉包給金將公司，發包金額為四百零五萬九千六百六
          十三元，因後來金將公司工程遲延並有烤漆板褪色、雨庇漏水之瑕庛，二
          十一世紀公司主張遲延扣款五十四萬五千一百八十二元，實際上應付金將
          公司三百五十一萬四千四百八十一元，二十一世紀公司於八十九年國曆年
          初有退票情形，當時有另補開支票給被告，共計已支付金將公司三百二十
          四萬零二百五十元，另其餘二十七萬四千二百三十一元，係作為工程瑕疵
          部分之扣款，如板子凹陷及烤漆褪色等，並提出金將公司請款之簽收資料
          及簽發支票付款之紀錄一份為證，是本件因長庚紀念醫院遮雨棚工程有遲
          延及瑕疵之情形，金將公司共計遭二十一世紀公司扣款八十一萬九千四百
          十三元等情相符。
  （二）、被告向告訴人所訂購之屋頂排風器一批確係使用於桃園縣桃園市○○路「
          住都大飯店」，該部分之貨款一萬五千三百三十元，業經被告事後於九十
          年十月間付清，為告訴人代表人所承認。另不鏽鋼之材料確係使用於長庚
          紀念醫院醫學大樓遮雨棚之工程施作之事實，告訴人亦不否認，並據二十
          一世紀公司負責人甲○○於本院審理時證述明確，足認被告未為將購自告
          訴人等之材料挪作他用或為其他變賣之不法處分明甚。又長庚紀念醫院醫
          學大樓遮雨棚工程期間之始末，雖本院尚乏資料足資具體審認。然依卷附
          統一發票及二十一世紀公司負責人甲○○出具之工程款請領單據、台塑關
          係企業總管理處八十九年五月十九日函、同年五月二十二日通知單可知，
          被告向告訴人啟煌公司訂貨之時間係於八十八年九月下旬，告訴人向金將
          公司請款之時間為八十八年十二月二日，而被告係於八十九年二月二日簽
          發到期日為八十九年三月三十一日、金額為九十一萬九千元之本票一紙交
          付告訴人代表人乙○○；而被告向二十一世紀公司請領工程款之時間則始
          於八十七年七月十五日迄至八十九年四月五日止。而長庚醫院所屬之台塑
          關係企業曾於八十九年五月十九日確函請二十一世紀公司關於雨庇驗收之
          缺點改善要點如下：一氟碳烤漆褪色需重新烤漆。二雨庇上方覆板下垂請
          增設骨架以防下垂。三以上兩項請於八十九年七月十五日前改善完成，若
          無法於上項時間完成，本企業將委由工務處自行處理，所需費用將於未領
          得工程款中扣除。又該企業並於八十九年五月二十二日主張因雨庇缺點改
          善所需之費用為九十四萬二千五百元。有前開函文及通知單在卷可證，堪
          認被告主張長庚紀念醫院醫學大樓遮雨棚工程因有工程瑕疵而遭二十一紀
          公司扣款之事實，尚堪採信。再衡諸承攬工程之報酬類皆於工作完成始支
  付之交易慣例，足以推論，被告承作上述工程之期間，前後應近達二年之
          久。從而，若謂被告與告訴人交易之初即無付款之意或有詐騙材料之不法
          犯意，豈不於取得材料後加以變賣處分並即逸去，要無大費周章鳩工以購
          得之材料從事上述工程施作，不僅期間長達經年，且報酬之取得，尚取決
          於財團法人長庚紀念醫院驗收合格與否之理。惟被告於取得材料後確實使
          用於工程施作並未加以變賣處分，亦不曾逃匿，已據前述，從而，尚難以
          被告事後無法依約支付貨款及安裝工資之事實，推認其於交易時客觀上有
          詐術行為之施用。
  （三）、至告訴人代表人指稱：被告向告訴人表示該工程係台塑關係企業所發包之
          工程，付款方式採現金結算，十五天結算一次，工程款之取得絕無問題等
          語，在法律意義上不過重申民法第二百十九條所揭示通常誠信交易，既不
          足以因而格外堅定其債信，客觀上亦無從與刑法第三百三十九條所指詐術
          相提並論。本案依公訴人或告訴人所陳明之交易事實，顯然僅屬民事承攬
          契約之糾紛，既查無足可證明被告施用詐術陷人於錯誤之積極證據，自無
          僅因資力不足而就本案消費行為科以詐欺罪責之餘地。
  （四）、綜上各述：被告雖於領取承攬工程款後，未依約給付有積欠告訴人等貨款
          及工資之情事，然既無證據顯示其與告訴人等交易之初客觀上有詐術行為
          之施用及主觀上係出自不法所有之意圖，自難以事後交付之本票，未獲兌
          現及領取工程款後未依約給付貨款及工資之債務不履行之事實，遽以推論
          被告於交易之際，有詐騙告訴人之犯意，從而，即與詐欺罪之構成要件不
          符。
五、此外，復查無其他積極之證據足認被告有公訴人所指之犯行，其犯罪即屬不能證
    明，爰依法諭知無罪之判決。
據上論斷，應依刑事訴訟法第三百零一條第一項，判決如主文。
本案經檢察官鄭重文到庭執行職務
中　　　華　　　民　　　國　　九十一　　年　　　八　　　月　　十九　　　日
                                臺灣桃園地方法院刑事第六庭
                                    法  官  游　紅　桃
右正本證明與原本無異。
如不服本判決，應於判決送達後十日內向本院提出上訴狀（應附繕本），上訴於臺灣
高等法院。
      書記官  王　元　宏
中　　　華　　　民　　　國　　九十一　　年　　　八　　　月　　二十一　　日
